臺灣高等法院民事判決
                                      108年度上字第923號
上  訴  人  桃園市龍潭區公所

法定代理人  胡星輝  
訴訟代理人  潘維成律師
參  加  人  黃登運  
            邱勝埼  
            楊信育  
            洪淑貞  
            王美蘭  
上  一  人
訴訟代理人  李宏文律師
複 代理 人  蔡佩儒律師          
被 上訴 人  吳烈權（洪美智之承當訴訟人）

訴訟代理人  陳鼎正律師
上列當事人間請求拆除地上物事件，上訴人對於中華民國108年5
月17日臺灣桃園地方法院107年度訴字第3102號第一審判決提起
上訴，本院於109年2月25日言詞辯論終結，判決如下：
    主  文
原判決關於命上訴人返還土地部分，及該部分假執行之宣告，
暨訴訟費用之裁判均廢棄。
上開廢棄部分，被上訴人於第一審之訴及假執行之聲請均駁回。
其餘上訴駁回。
第一、二審訴訟費用由上訴人負擔百分之十，餘由被上訴人負擔
；參加訴訟費用由參加人負擔。
    事實及理由
壹、程序方面
一、於訴訟繫屬中，原被上訴人洪美智（即丙○○之承當訴訟人）
    將其所有坐落桃園市○○區○○段000○000地號土地（下稱781、
    782土地，合稱為系爭土地）所有權全部移轉登記予乙○○，
    有土地登記第一類謄本可證（見本院卷第112、113頁）。乙
    ○○（下稱被上訴人）聲請承當訴訟，上訴人、洪美智均表示
    同意（見本院卷第97、107至109、147頁），其聲請應予准
    許，合先敘明。
二、參加人一經參加於訴訟，倘未撤回其參加，亦未受法院駁回
    其參加之確定裁定，則在該訴訟未因確定裁判或其他原因終
    結前，隨時得按參加時之訴訟程度，輔助當事人為一切訴訟
    行為，並不以參加時之審級為限，故在第一審為參加者，上
    訴至第二審時其效力仍然存續。查參加人庚○○、戊○○、辛○○
    、己○○、甲○○於原審為輔助被上訴人桃園市龍潭區公所而為
    訴訟參加（見原法院105年度壢簡字第776號卷〈下稱壢簡卷〉
    第57至58頁），於本院並未撤回其參加，則其訴訟參加之效
    力仍然存續，爰將之列為參加人。
貳、實體方面　　　
一、被上訴人主張：伊為系爭土地之所有人，上訴人於其上鋪設
    之柏油路面、水溝（下合稱系爭地上物），無權占有781、7
    82土地如原判決附圖（即桃園市大溪地政事務所民國105年1
    1月24日之土地複丈成果圖，下稱附圖）所示Ａ、Ｂ部分（下
    稱Ａ、Ｂ部分），面積依序為144.82、38.36平方公尺，並妨
    害伊之所有權等情。爰依民法第767條第1項前段、中段規定
    ，求為命上訴人拆除系爭地上物及返還該部分土地之判決（
    原審為上訴人敗訴之判決，上訴人提起上訴）。
二、上訴人則以：Ａ、Ｂ部分現有路面為桃園市龍潭區金龍路180
    巷（下稱金龍路180巷），係供不特定公眾通行之道路，伊
    就該Ａ、Ｂ部分為養護之行為，並未占有該部分土地。參加人
    戊○○之父即訴外人邱龍泉於出售系爭土地時，曾要求後手將
    Ａ、Ｂ部分留予公眾通行，丙○○、被上訴人輾轉取得系爭土地
    之所有權，應有繼續提供Ａ、Ｂ部分作為通路使用之忍受義務
    ，不得請求拆除系爭地上物，其訴請拆除該地上物，應屬權
    利濫用、違反誠信原則等語，資為抗辯。其上訴聲明為：（
    一）原判決廢棄。（二）被上訴人於第一審之訴駁回。　
三、丙○○於78年9月6日登記取得系爭土地之所有權，嗣於107 年
    2月2日將系爭土地移轉登記予洪美智，洪美智於108年9 月1
    7日將系爭土地移轉登記予被上訴人；參加人庚○○為桃園市○
    ○區○○段000○000地號土地之所有權人；戊○○為同段624、779
    地號土地之共有人；甲○○為同段780-2、780-5、780-6、780
    -9、780-13、780-14、780-19、780-21、780-22、780-23地
    號土地之所有權人；辛○○為同段780-10、780-18地號土地之
    所有權人；己○○為同段780-15、780-20地號土地之所有權人
    ；系爭地上物之面積如Ａ、Ｂ部分所示，依序為144.82、38.3
    6 平方公尺，係上訴人所鋪設並養護迄今等事實，為兩造所
    不爭執（見本院卷第99頁），堪信為真正。　　
四、被上訴人訴請上訴人拆除系爭地上物、返還該部分土地，為
    上訴人以前開情詞所否認。經查：
（一）被上訴人不得依民法第767條第1項前段規定，請求上訴人
      拆除系爭地上物、返還該部分土地。　　　
  １、民法第767條第1項前段規定：所有人對於無權占有或侵奪
      其所有物者，得請求返還之。所謂「無權占有」，指無占
      有之正當權源，而仍占有其物；所謂「侵奪其所有物」，
      係指違反所有人之意思，而取得其物之占有而言。是必有
      所有物遭他人占有之事實，所有人始得依該規定請求返還
      所有物。又依民法第940條規定，占有係以對於物有事實
      上管領之力為要件。倘對於物無確定及繼續之支配關係，
      或未立於得排除他人干涉之狀態，尚難謂對該物確實有占
      有之事實。　　　
　２、上訴人就被上訴人之系爭土地上如Ａ、Ｂ部分之系爭地上物
      ，係由其鋪設並養護迄今乙節，固無異詞（見上三所示）
      ，惟否認其有占有該部分土地之事實。審諸被上訴人之起
      訴狀記載：上訴人在系爭土地上鋪設柏油道路供他人通行
      等語（見壢簡卷第3頁之民事起訴狀第1頁所示）；及桃園
      市政府107年4月16日函所載：該Ａ、Ｂ部分現有路面為金龍
      路180巷，該道路為上訴人養護且供公眾通行等內容（見
      原審㈠卷第314頁）以觀，可知上訴人上開鋪設及養護行為
      ，係為供公眾通行之便利，並非其對Ａ、Ｂ部分有確定及繼
      續之支配關係，應可確定。參以上訴人、參加人所提之現
      場照片（分見壢簡卷第48頁、原審㈠卷第63頁）；及原審
      勘驗筆錄所載：系爭土地是從十字路口（黃色網狀橫向道
      路為金龍路，與金龍路垂直之巷道名為金龍路180巷）之
      巷口往後延伸到鐵圍籬，目前為鋪設柏油路面，一側有水
      溝，二側劃有白線等內容（見原審㈠卷第120頁）以察，足
      徵上訴人就Ａ、Ｂ部分所為之鋪設及養護，並未排除被上訴
      人對該部分土地行使管領力，實難認上訴人確有占用該Ａ
      、Ｂ部分之事實。職是，被上訴人依民法第767條第1項前
      段規定，請求上訴人拆除系爭地上物、返還該部分土地，
      尚屬無據。  
（二）被上訴人得依民法第767條第1項中段規定，請求上訴人拆
      除系爭地上物。
  １、民法第767條第1項中段規定：所有人對於妨害其所有權者
      ，得請求除去之。乃指以占有所有物以外方法，客觀上不
      法侵害所有權或阻礙所有人之圓滿行使其所有權之行為或
      事實均屬之。上訴人雖未占有系爭土地上之Ａ、Ｂ部分，然
      其在系爭土地上鋪設系爭地上物，客觀上即屬不法侵害被
      上訴人對於系爭土地之所有權，倘上訴人不能證明被上訴
      人依法有忍受之義務，被上訴人自得依上開規定，請求上
      訴人將系爭地上物拆除。　　　
　２、審諸丙○○於本院證稱：伊是找掮客購買782土地，伊買之前
      ，該土地上並無附近的人通行，當時四周都是種竹子，以
      竹林為界，80幾年到90年間鄉公所發包做水溝，伊有去陳
      情，表示私人土地要經過伊同意才能做，但沒有下文，後
      來鄉公所先做水溝，柏油是之後鋪設等語（見本院卷第32
      6至327頁）；及參加人所提桃園市政府107年8月3日號函
      所載：系爭土地、桃園市○○區○○段000地號等3筆土地（金
      龍路180巷）係上訴人養護之道路，闢建時寬度4.6公尺，
      供公眾通行已逾20年，通行之初土地所有權人並無阻止之
      情事等語（見原審㈡卷第93頁及背面）以考，可知上訴人
      係未徵得所有人丙○○同意前，即在系爭土地上鋪設系爭地
      上物，可以確定。雖參加人戊○○於原審證稱：伊父親邱龍
      泉是將土地賣給姓吳的人，邱龍泉去世前曾向伊說，他要
      將系爭土地出售前，有跟買受人講系爭土地下面條狀形部
      分不能封路，要給人家通行等語（見原審㈡卷第29、31頁
      ）。然系爭土地乃邱龍泉、邱富雄及邱貴香(下稱邱貴香
      等3人)於77年間出售並移轉所有權予訴外人丁○○，經丁○○
      於78年間出售並於同年9月6日移轉所有權予丙○○所有，有
      系爭土地登記簿可佐（見本院卷第255、263頁），可知向
      邱貴香等3人購買系爭土地者為丁○○，並非姓吳之人，甚
      為明晰。是以，戊○○所為邱龍泉於出售系爭土地前，曾向
      買受人表示系爭土地下面條狀形部分不能封路，要給人家
      通行乙節，顯與事證不符，難認為真。雖上訴人另辯以：
      系爭土地之原地主是否有告知後手不得封路，應傳訊丁○○
      云云。然依證人丁○○到庭證稱：伊就782土地買賣過程已
      無記憶，也不認識邱貴香、丙○○等語（見本院卷第325頁
      ）以觀，仍不能資為邱龍泉曾將系爭土地不能封路乙事，
      告知買受人丁○○之佐憑。以故，上訴人舉證人戊○○之證詞
      為佐，辯稱：丙○○、被上訴人輾轉取得系爭土地之所有權
      ，應有繼續提供Ａ、Ｂ部分作為通路使用之忍受義務，不得
      請求拆除系爭地上物云云，並非可採。
　３、按既成道路而成立公用地役關係者，須為不特定之公眾通
      行所必要，而非僅為通行之便利或省時，並應於公眾通行
      之初，土地所有權人無阻止之情事，更須歷經之年代久遠
      而未曾中斷。故既成道路並非當然成立公用地役關係，須
      符合一定之要件，始成立公用地役關係。查Ａ、Ｂ部分所在
      之金龍路180巷，僅有參加人甲○○興建之門牌號碼為桃園
      市○○鄉○○路000000號「四季幼兒園」建物（見原審㈠卷第7
      1、175至177頁）。依兩造於桃園市大溪地政事務所檢附
      之同市○○區○○段00000地號等土地參考圖上標示之便道位
      置（見原審㈠卷第140頁）；及原審勘驗筆錄所載：本件參
      加人所有的土地目前可以透過779地號土地到龍潭國中鐵
      柵欄右轉後，前往直行到龍華路526巷，此路目前已有車
      輛通行，路旁並停放車輛等內容（見原審㈠卷第122-1至12
      3頁）以觀，可知參加人得沿龍潭國中後方圍牆之替代道
      路連接桃園市龍潭區龍華路526巷，作為通行至金龍路之
      主要道路，則系爭土地之Ａ、Ｂ部分，僅係參加人通往金龍
      路之捷徑，並非為不特定之公眾通行所必要，難認該Ａ、Ｂ
      部分符合公用地役關係之要件。以故，參加人空言稱：其
      等有通行該Ａ、Ｂ部分之必要，被上訴人應有忍受義務，不
      得請求拆除系爭地上物云云，顯非可採。參諸洪美智就桃
      園市政府107年8月3日號函對系爭土地作出認定具公用地
      役關係之既成道路之處分（下稱原處分）提起訴願，業經
      內政部於107年11月26日以台內訴字第1070078980號訴願
      決定，將原處分撤銷等情（見原審㈢卷第17至21頁之訴願
      決定書所示）以考，益徵系爭土地之Ａ、Ｂ部分，並非具公
      用地役關係之既成道路，至為明確。以故，上訴人辯稱：
      Ａ、Ｂ部分為供不特定公眾通行之道路，並不足採，其據以
      稱被上訴人不得請求拆除其鋪設及養護之系爭地上物云云
      ，自非可取。基此，上訴人未證明被上訴人依法有忍受系
      爭地上物之義務，則被上訴人自得依民法第767條第1項中
      段規定，請求上訴人將系爭地上物拆除。　　　
  ４、權利之行使，不得違反公共利益，或以損害他人為主要目
      的。行使權利，履行義務，應依誠實及信用方法，民法第
      148條定有明文。當事人行使權利，雖足使他人喪失利 益
      ，但茍非以損害他人為主要目的，即不在該條所定範圍
      之內。系爭土地乃被上訴人所有，系爭土地之Ａ、Ｂ部分並
      非具公用地役關係之既成道路，則其於法令限制範圍內，
      本得自由使用、收益該土地。系爭土地上之系爭地上物，
      不法侵害被上訴人對於系爭土地之所有權，則被上訴人為
      保障其所有物之完整性，訴請拆除該地上物，尚難謂其所
      得之利益甚小，而以損害上訴人或參加人為主要目的。基
      此，被上訴人請求拆除系爭地上物，屬正當權利之行使，
      尚無權利濫用或違反誠信原則之情事，應可確定。使以，
      上訴人、參加人辯稱：被上訴人知悉系爭土地上之占有情
      形，仍受讓取得系爭土地之所有權，其訴請拆除系爭地上
      物，應屬權利濫用、違反誠信原則云云，顯不可採。　　
      　
五、綜上所述，被上訴人依民法第767條第1項中段規定，請求上
    訴人拆除系爭地上物，為有理由，應予准許；逾此範圍外之
    請求，為無理由，應予駁回。原審判命上訴人返還土地部分
    ，並為假執行之宣告，尚有未洽，上訴意旨就此部分指摘原
    判決不當，求予廢棄改判，為有理由；至於上開應准許部分
    ，原審判命上訴人應拆除，並為准予假執行之宣告，並無違
    誤。上訴意旨就此部分指摘原判決不當，求予廢棄，為無理
    由，應予駁回。
六、本件事證已臻明確，兩造其餘之攻擊或防禦方法及所用之證
    據，經本院斟酌後，認為均不足以影響本判決之結果，爰不
    逐一論列，附此敘明。
七、據上論結，本件上訴為一部有理由，一部無理由，依民事訴
    訟法第450條、第449條第1項、第79條，判決如主文。
中　　華　　民　　國　　109 　年　　3 　　月　　17　　日
                    民事第十八庭  
                        審判長法  官  吳青蓉
                              法  官  賴彥魁
                              法  官  林政佑
正本係照原本作成。
如不服本判決，應於收受送達後20日內向本院提出上訴書狀，其
未表明上訴理由者，應於提出上訴後20日內向本院補提理由書狀
（均須按他造當事人之人數附繕本）上訴時應提出委任律師或具
有律師資格之人之委任狀；委任有律師資格者，另應附具律師資
格證書及釋明委任人與受任人有民事訴訟法第466 條之1第1項但
書或第2項（詳附註）所定關係之釋明文書影本。如委任律師提
起上訴者，應一併繳納上訴審裁判費。
中　　華　　民　　國　　109 　年　　3 　　月　　17　　日
　　　　　　　　　　　　　    書記官  王韻雅 
附註：
民事訴訟法第466條之1（第1項、第2項）：
對於第二審判決上訴，上訴人應委任律師為訴訟代理人。但上訴
人或其法定代理人具有律師資格者，不在此限。
上訴人之配偶、三親等內之血親、二親等內之姻親，或上訴人為
法人、中央或地方機關時，其所屬專任人員具有律師資格並經法
院認為適當者，亦得為第三審訴訟代理人。